【裁判字號】    97,消,7
【裁判日期】    981127
【裁判案由】    損害賠償
【裁判全文】
臺灣臺北地方法院民事判決                 97年度消字第7號
原      告  丁○○
訴訟代理人  廖芳萱律師
            陳鴻琪律師
被      告  長虹建設股份有限公司
兼  上一人
法定代理人  丙○○
被      告  宏林營造廠股份有限公司
兼  上一人
法定代理人  戊○○
共      同
訴訟代理人  楊金順律師
複  代理人  陳秀美律師
            庚○○
            乙○○
上列當事人間請求損害賠償事件，本院於民國98年11月3日言詞
辯論終結，判決如下：
    主      文
被告長虹建設股份有限公司應給付原告新臺幣壹佰玖拾肆萬零壹
佰零捌元，及自民國九十七年三月十一日起至清償日止，按年息
百分之五計算之利息。
原告其餘之訴駁回。
訴訟費用由被告長虹建設股份有限公司負擔百分之十五，餘由原
告負擔。
本判決第一項於原告以新臺幣陸拾伍萬元為被告長虹建設股份有
限公司供擔保後，得假執行；但被告長虹建設股份有限公司以新
臺幣壹佰玖拾肆萬壹仟元為原告預供擔保，得免為假執行。
原告其餘假執行之聲請駁回。
    事實及理由
一、原告起訴主張：
  (一)原告於民國94年8月14日，以總價金新臺幣（下同）1,492萬
    元（不含車位部分之價金），向被告長虹建設股份有限公司
    （下稱長虹公司）購買興建案名為「長虹春曉－雅築區」，
    坐落於臺北市○○區○○段3小段16-7、16-8、16-9三筆土
    地上，編號B1棟1樓、門牌號碼臺北市內湖區○○○路○段28
    0巷69弄31號1樓之預售屋1戶（下稱系爭房屋），復於交屋
    時依買賣契約第6條找補面積誤差之價金298,400元，故原告
    總計交付價金15,218,400元購買上開房地。依被告長虹公司
    之預售屋定型化契約第10條約定及廣告圖說，均明確標示原
    告所購買之1樓房屋大門進出口及前後院空地、花圃為1樓住
    戶之約定專用區域，其他住戶均不得擅自進入使用，且被告
    長虹公司在銷售時，並向原告保證會要求其他住戶簽立書面
    放棄使用權，故系爭房屋大門進出位置及前後院、花圃為1
    樓住戶確定為原告約定專用區域。詎原告於96年8月間接獲
    臺北市政府都市發展局來函告知，原告購買之1樓房屋大門
    出入口即附圖所示A部分為避難層出入口，須隨時保持暢通
    ，不能上鎖，原告始發現根本無法約定專用，存有權利瑕疵
    。被告長虹公司以不實廣告及違反法令之契約條文，使原告
    陷於錯誤而購買系爭房屋，原告以起訴狀繕本之送達，撤銷
    遭詐欺之約定專用部分之買賣意思表示，被告長虹公司就該
    部分溢領之價金，即屬不當得利。又被告宏林營造廠股份有
    限公司（下稱宏林公司）既為系爭大樓之起造人，對於系爭
    大樓各層樓平面圖、規劃設計空間、逃生通道位置等，知之
    甚詳，系爭買賣契約及銷售廣告中「平面圖」之資料，顯為
    宏林公司所提供，被告宏林公司明知該平面圖及廣告圖說足
    以使買受人產生錯誤，竟仍提供予長虹公司作為銷售使用，
    依公平交易法第21條規定，自應與長虹公司負連帶賠償責任
    。另被告丙○○、戊○○分別為長虹公司、宏林公司之負責
    人，而長虹公司及宏林公司互為關係企業，系爭契約及銷售
    廣告中「平面圖」之資料，應係由被告戊○○提供予長虹公
    司。況原告購買系爭房地時，推銷員己○○○以長虹公司與
    宏林公司名義，對原告進行業務銷售行為，故縱系爭買賣契
    約附件8「各層樓平面圖」及「銷售廣告圖說平面圖」非被
    告戊○○提供，則被告戊○○亦難謂不知或未同意己○○○
    用前述圖說來詐騙消費者訂約，是原告得依侵權行為規定得
    請求被告丙○○、戊○○連帶負損害賠償責任。
  (二)系爭1樓空地無法依約讓原告專用，存有權利擔保之瑕疵：
    附圖所示A部分於交屋後卻無法由原告取得約定專用權，其
    因有二：其一，附圖所示A部分屬於避難用通路，依公寓大
    廈管理條例第7條規定不得約定專用；二者，附圖所示A部分
    通往大廳之大門屬於SD2防火門，依建築技術規則建築設計
    施工編第76條第3款規定，不得保持上鎖。又「約定專用」
    其不管從文義上或交易慣例上，意指使用人有獨立、排他之
    權利而言。然原告大門不能上鎖，又必需讓各社區住戶隨時
    自由進出，故原告就系爭空地現實上毫無排除他人使用之權
    。另被告辯稱附圖所示A部分並非逃生避難通道，並引建築
    技術規則建築設計施工編第90條、第93條、第94條、內政部
    營建署88年4月2日台內營字第8803880號函釋為其論據，
    然建築技術規則建築設計施工編第90條業於92年8月19日進
    行修訂，現行條文已無被告所提附件建築技術規則「圖90-1
    」圖示及「本條第1款所稱6層以上，亦不包括集合住宅」等
    文字之記載，且被告前引函釋亦為修法前之產物，現仍否繼
    續適用，顯有可疑，反之，依照臺北市政府都市發展局96年
    8月10日函文，已明確表示「避難層出入口」等語，故附圖
    所示A部分屬於逃生避難通道，無庸置疑，被告自應對原告
    負損害賠償責任。
  (三)原告於締約時不僅主觀上不知悉、客觀上亦無從得知附圖所
    示A部分屬於「避難用通路」之事實：
    按常理推斷，原告於締約時倘已知悉上開不得約定專用之事
    實，焉有可能支付高額之價金購買一全然欠缺安全性及私密
    性之住宅。原告於被告長虹公司施工時發現圍牆一側留有出
    入口，以為該出入口係為施工方便而暫時開設之孔道，經詢
    問現場之工地主任甲○○，江主任非但未向原告澄清該通路
    係屬「避難用通路」之事實，甚至表示會在交屋前將房地依
    「契約圖說」之狀態交付予原告，請原告無須擔心。再建築
    技術規則建築設計施工編第110條第5款「建築物配合本編第
    90條規定之避難層出入口，應在基地內留設淨寬1.5公尺之
    避難用通路自出入口接通至道路，避難用通路得兼作防火間
    隔。」規定，故避難用通路與防火間隔分屬二事，是被告以
    系爭契約第10條載明「防火間隔」等語，做為原告認識系爭
    空地為避難用通路，顯屬卸責之詞。
  (四)原告請求賠償之金額於法有據：
    原告依瑕疵擔保規定得請求被告長虹公司賠償之金額為系爭
    房屋買賣總價之10分之2即3,043,680元，被告長虹公司未履
    行契約中使原告專用附圖所示之A、B部分共86.14平方公尺
    之義務，造成原告受有「喪失約定專用權」之所失利益。系
    爭土地之申報地價為每平方公尺31,200元，則86.14平方公
    尺之土地每年租金以年息3%計算為80,627.04元（計算式：3
    1,200×86.14×3%＝80,627.04），再建物之平均使用年限
    為50年，則原告預計得專用系爭空地之期間至少為50年，故
    所失利益計為4,031,352元（計算式：80,627.04×50＝4,03
    1,352），惟原告僅於訴之聲明之範圍內（即3,043,680元）
    對被告請求，而本件原告購買系爭1樓房地當時，2樓房價每
    坪僅28.88萬餘元，1樓房價每坪則為34.66萬餘元，今原告
    無法專用系爭空地，原告依瑕疵擔保規定自得請求被告長虹
    公司賠償3,043,680元。被告為求私利，堵塞整棟大樓逃生
    出口；且被告違約狀態，除影響到原告以外，並影響公共安
    全，惡意重大，故原告依消費者保護法第51條請求被告長虹
    公司支付3倍之懲罰性賠償金即9,131,040元（計算式：3,04
    3,680×3＝9,131,040）。再加計3倍之懲罰性賠償金後總和
    為12,174,720元（計算式：3,043,680×3＋3,043,680＝12,
    174,720）。另原告以「起訴時」造成系爭房屋整體價值減
    損達1,940,108元，有遠見不動產估價師事務所出具之估價
    報告書可參，被告辯稱應以締約時為準，係只見其「所受損
    害」部份，而未見及「所失利益」部份，其抗辯自屬無理，
    復按訴訟法上訴訟標的價額恆定之原則，本件以起訴時作為
    鑑價日期並無違誤。
  (五)被告丙○○、戊○○應對原告負侵權行為賠償責任：
    被告丙○○、戊○○惡意隱瞞瑕疵事實，於圖說及契約中載
    明得作私人專用，詐欺原告支付價金購買系爭房屋。又依臺
    北市政府都市發展局97年4月10日公告載稱：「壹樓旁圍牆
    違章建築構造物，未經申請建築執造…於公告起10日後執行
    拆除。」等語，可知一樓旁圍牆約2平方公尺區域原係社區
    之逃生口，惟被告丙○○、戊○○為遂行共同詐欺取財之目
    的，將申請使用執照時圍牆上原已設有之開口，在交屋前率
    自指示工人予以封閉，使原告誤認確實享有約定專用權，並
    進而交付全部買賣價金，被告二人自難推卸其等共同侵權之
    賠償責任。
  (六)本件買賣契約第10條關於約定專用之約款不宜逕認為無效：
    本件買賣契約第10條關於約定專用之約款雖有違反公寓大廈
    管理條例第7條之情形，惟揆諸最高法院91年度台上字第207
    6號民事判決見解，系爭約款仍應認為有效。
  (七)爰依民法第353條及第226條第1項規定、第179條、第184條
    、第185條、公司法第23條、消費者保護法第51條、公平交
    易法第21條規定，聲明：被告長虹公司應給付原告12,174,7
    20元，及自起訴狀繕本送達之翌日起至清償日止按年息5%計
    算之利息；被告宏林公司、丙○○、戊○○應與被告長虹公
    司連帶給付原告如前開所示金額中之3,043,680元，及自起
    訴狀繕本送達之翌日起至清償日止按年息5%計算之利息；原
    告願供擔保請准宣告假執行。
二、被告則以：
  (一)被告丙○○、宏林公司及其法定代理人戊○○並非契約當事
    人：
    系爭契約係由原告與被告長虹公司所簽立，故亦僅原告和被
    告長虹公司為系爭契約當事人，被告丙○○、宏林公司及其
    法定代理人戊○○並非契約當事人，自不受系爭契約之約束
    ，亦無須就系爭契約對原告負責。且原證3之廣告亦非被告
    宏林公司所製作，故被告宏林公司並非侵權行為主體甚明，
    原告請求被告宏林公司、丙○○、戊○○連帶負責並無理由
    。
  (二)附圖所示A部分並非全棟大樓之逃生出入口，並無不得約定
    專用之情，且被告長虹公司已依約給付：
    附圖所示A部分設計之初，僅係為方便1樓住戶即原告出入社
    區大廳所設計，並非規劃為全棟社區住戶之逃生動線，是此
    部份只要不違建築法規，均屬建築師簽證之權責認證範圍。
    系爭建案首次掛號日期為93年3月16日，93年11月26日取得
    建照造執照，建造號碼：93建字第0454號，且系爭建案用途
    屬集合住宅，故無建築技術規則第90條之限制，再者系爭建
    物避難層自樓梯口至屋外出入口之步行距離亦符合建築技術
    規則第93條、94條之規定，故系爭房地之兩座樓梯於避難層
    得以門廳連接樓梯口通達屋外出入口，是附圖所示A部分並
    非避難層出入通道甚明。再本建案之建築師於98年3月23日
    已就上開事項發函詢問臺北市建築公會，並經臺北市建築公
    會以98(十五)會字第0061號函覆，同意上開見解，是系爭通道並
    非全棟大樓住戶之規劃逃生路線，自無原告所謂附圖所示A
    部分不得約定專用之情。另被告長虹公司亦曾於97年8月15
    發函至臺北市政府消防局詢問上開疑義，經台北市消防局以
    北市消救字第09733499400號函覆以：「旨揭路段並非本市
    公告列管消防通道，亦不符合劃設消防通道要件。」，足證
    系爭通道無不得約定專用之情。而原告雖提出臺北市建築管
    理處函指稱依該函意旨，系爭空地大門為逃生避難動線出入
    口云云；惟上開函文亦同時明確表示上述意旨係依據本建案
    設計師周文斌建築師書面說明，則周文斌建築師既已於系爭
    大樓住戶另向行政院公平交易委員會檢舉被告廣告不實案，
    現場履勘時，到場陳述系爭通道並非緊急避難逃生動線，另
    臺北市建築師公會亦已對周文斌建築師之見解背書，均顯示
    系爭通道並非緊急避難動線，則臺北市建築管理處函文顯係
    對周文斌建築師之書面說明有所誤解。綜上，系爭通道是否
    規劃為緊急避難逃生動線，係屬原始建築師簽證範圍，且依
    建築師之規劃、斯時相關建築法規之規定，該處無須設計緊
    急避難通道，則被告與系爭大樓住戶約定系爭通道交由一樓
    住戶使用並無不可，現實上系爭通道亦確依約由原告占有使
    用中，則被告之給付義務已完成，並無債務不履行或瑕疵給
    付之情事。
  (三)被告並無對原告侵權之故意或過失，亦未有違反保護他人之
    法律之情：
    原告除對被告提起本件訴訟外，亦基於相同事實於臺灣臺北
    地方法院檢察署對被告提出刑事訴訟，惟業經臺灣臺北地方
    法院檢察署以97年度偵字第14202號及98年度偵字第3799號
    為不起訴處分。該不起訴處分書認定被告等人就系爭房地並
    無刻意隱瞞事實，詐欺原告之情，又附圖所示A部分係為供
    1樓住戶出入大廳方便所設，並非設計為大樓住戶之緊急避
    難通道，況此部份為建築師認證範圍，主管機關亦係基於建
    築師之說明方能做出認定，今建築師及臺北建築師公會既均
    已表示該處並非設計為避難通道，則被告自無侵害原告權益
    之情。
  (四)退步言，縱認附圖所示A部分為緊急避難動線，惟於原告購
    買系爭房地時，其分管協議由區分所有權人另行簽訂1樓空
    地使用分管同意書，顯見系爭房地壹樓周圍空地現實上即原
    告在單獨使用，被告已依約履行。且系爭契約第10條係就壹
    樓周圍空地現實使用狀況作約定，與公寓大廈管理條例第7
    條之強制規定無涉，至1樓大門不能上鎖，係因附圖所示A部
    分為法定之消防通道，其通路之大門自不得上鎖，惟此並無
    礙於原告使用系爭空地，且按系爭契約文義，被告不僅並未
    向原告保證上開一樓可上鎖，反特意提醒被告，附圖所示A
    部分含有防火間隔，則其通路不可上鎖自屬一般社會常識，
    是被告所交付之系爭房地，已完全符合系爭契約之約定，並
    無權利瑕疵之情事。且系爭契約第10條既已明確寫明系爭1
    樓空地包含法定空地及防火間隔，且上開部分不得約定專用
    亦為公寓大廈管理條例所明文規定，則原告不可諉為不知系
    爭房地含有法定空地及防火間隔，又或不知公寓大廈管理條
    例有上述不得約定專用之規定。是依法被告就此部分亦不負
    擔保之責。被告為解除紛爭，亦曾於97年6月25日發函予原
    告及系爭大樓管委會，欲將附圖所示A部分通道重新打通並
    裝置遇緊急危難時自動解鎖之大門，如此不僅平時原告仍可
    依約占有使用系爭空地，同時亦絕無觸犯建築法規之疑慮，
    惟至今均未獲原告同意，則原告拒絕被告履行義務，其後所
    生之損害，不可歸責於被告。
  (五)再退步言，縱被告應負損害賠償之責，原告所請求賠償之金
    額亦屬過高：
  1.估價報告書之鑑定結果，係將一樓空地全部認定為不得約定
    專用之區域前提下，惟就本件言之，原告主張系爭區域不得
    約定專用之原因係「該處為緊急避難通道」，是縱使原告主
    張屬實，不得約定專用之區域亦應侷限於附圖所示A部分，
    至附圖所示B部分既不可能為避難通道之範圍，自亦非不得
    約定專用之區域，從而，該處仍得為原告所約定專用，被告
    就B部份之給付並無瑕疵，不應列入賠償範圍之內。
  2.懲罰性賠償金之請求，僅於被告係出於故意所致原告所生之
    損害，方有3倍賠償金之適用。縱認附圖所示A部分之交付仍
    有瑕疵，被告應負賠償之責，系爭買賣契約書中既已註明系
    爭房地現況，且買賣契約亦給予原告有攜回審閱之權，則被
    告並無故意令原告受有損失，前開不起處分書亦採相同見解
    。且附圖所示A部分是否屬於緊急避難通道而有不得約定專
    用之疑義，此係建築師認證之權責範圍，並非主管機關可逕
    行認定，則今系爭建案建築師既已說明該通道並非設計之逃
    生動線，依法即無不得約定專用之理，惟若認定該通道具有
    瑕疵，則由專業之臺北市建築師公會均會做出認定系爭通道
    非逃生動線觀之，系爭通道為避難通道此一瑕疵顯非被告所
    得預見，被告並不具過失，原告請求懲罰性違約金並無理由
    。故被告至多僅須就原告實際所受之損害為限負賠償責任。
    又本件自交屋迄今，附圖所示A部分一直由原告占有使用，
    原告並無無法使用之情，則原告請求相當於租金之賠償顯無
    理由，原告所損失者，縱以租金核算，仍須扣除其既得利益
    即占有使用附圖所示A部分所得之利益，換言之，原告之損
    失，充其量亦僅係通道大門無法上鎖，外人或其他住戶因而
    闖入占用系爭空地致原告可使用空間減少之滅失價值而已，
    事實上除原告外根本無人占用附圖所示A部分，此部份應由
    原告負舉證責任。
  3.本件被告之給付縱有瑕疵，價值減損計算之時點應以雙方簽
    立系爭買賣契約書時為準。
  (六)答辯聲明：原告之訴及假執行之聲請均駁回；如受不利判決
    ，願供擔保請准宣告假執行。
三、不爭執事項：
  (一)原告於94年8月14日與被告長虹公司簽訂房屋土地預定買賣
    契約書即系爭契約，原告以1,492萬元向被告長虹公司購買
    案名「長虹春曉-雅築區」坐落臺北市○○區○○段3小段16
    -7、16-8、16-9三筆土地，編號B1棟1樓，門牌號碼臺北市
    內湖區○○○路○段280巷69弄31號1樓之預售屋一戶，於交
    屋時找補面積誤差金298,400元，原告總計交付價金15,218,
    400元。
  (二)系爭契約第10條約定：「本預售屋購買地下室停車位及A、B
    棟1-10樓各樓層之買受人同意自動拋棄B棟壹樓斜線標示之
    圍牆範圍內空地（含法定空地、防火間隔）之使用權（按附
    件八壹層平面圖所示，斜線部分之約定專用區域分別由B棟
    壹樓各約定戶斜線標示部分所屬範圍約定專用，其他住戶不
    得異議或作其他要求），其分管協議由區分所有權人另行簽
    訂壹樓空地使用分管同意書（附件五）約定之。」。
  (三)被告長虹公司上開建物業已完工，並於96年7月間將系爭房
    屋連同系爭契約第10條約定之「B棟1樓斜線標示之圍牆範圍
    內空地（含法定空地、防火間隔）」即附圖所示A、B部分交
    付原告。
  (四)被告丙○○為被告長虹公司之董事長兼宏林公司董事，被告
    戊○○為長虹公司經理人兼宏林公司董事長，甲○○為被告
    宏林公司案場工地主任。
四、得心證理由
  (一)被告長虹公司就系爭空地部分是否有權利擔保之瑕疵？如有
    ，被告長虹公司就該部分是否應負瑕疵擔保責任？
  1.按「出賣人應擔保第三人就買賣之標的物，對於買受人不得
    主張任何權利。」、「出賣人不履行第348條至第351條所定
    之義務者，買受人得依關於債務不履行之規定，行使其權利
    。」、「因可歸責於債務人之事由，致給付不能者，債權人
    得請求賠償損害。前項情形，給付一部不能者，若其他部分
    之履行，於債權人無利益時，債權人得拒絕該部之給付，請
    求全部不履行之損害賠償。」，民法第349條、第353條、第
    226條分別定有明文。次按「公寓大廈共用部分不得獨立使
    用供做專有部分。其為下列各款者，並不得為約定專用部分
    ：一公寓大廈本身所占之地面。二連通數個專有部分之走廊
    或樓梯，及其通往室外之通路或門廳；社區○○巷道、防火
    巷弄。三公寓大廈基礎、主要樑柱、承重牆壁、樓地板及屋
    頂之構造。四約定專用有違法令使用限制之規定者。五其他
    有固定使用方法，並屬區分所有權人生活利用上不可或缺之
    共用部分。」，公寓大廈管理條例第7條亦有明文。
  2.系爭契約第10條約定：「本預售屋購買地下室停車位及A、B
    棟1-10樓各樓層之買受人同意自動拋棄B棟壹樓斜線標示之
    圍牆範圍內空地（含法定空地、防火間隔）之使用權（按附
    件八壹層平面圖所示，斜線部分之約定專用區域分別由B棟1
    樓各約定戶斜線標示部分所屬範圍約定專用，其他住戶不得
    異議或作其他要求），其分管協議由區分所有權人另行簽訂
    壹樓空地使用分管同意書（附件五）約定之。」（本院卷第
    15頁）；第26條約定：「本契約之附件是為本契約之一部分
    …。」，以及系爭契約附件5之地下室車位、壹樓空地、屋
    頂平台及露台使用分管同意書第5條約定：「甲方（即原告
    ）同意上述標示一樓約定專用空地…不得違反建築相關法令
    使用。其他住戶絕不提出任何異議或主張，且倘若有違反建
    築相關法令而遭違章查報需拆除之情事，則由承購戶及管委
    會負責處理，概與乙方（即被告長虹公司）無涉。」、第7
    條約定：「…（上述約定專用區域除該約定專用之使用人外
    ，其他任何人不得私自進入及使用）…」（本院卷第30頁）
    。是依系爭契約之文義所載，被告長虹公司有義務使原告得
    取得專用如附圖所示A、B部分之權利。
  3.依系爭契約附件8之一層平面圖（本院卷第38頁）及系爭大
    樓一樓之竣工圖（本院卷第208、209頁）所示，如附圖所示
    A部分為一略呈長方形之空間，對內之一端為SD2門，另對外
    之一端為出口，但附件八之平面圖上，在該出口前為一花圃
    。而經本院勘驗現場，該出口前確為一花圃，該出口現築圍
    牆，其對向為SD2門之情，亦有本院勘驗筆錄（本院卷第204
    至206頁）、現場照片（本院卷第215至217頁）、臺北市中
    山地政事務所土地複丈成果圖即本判決附圖（本院卷第218
    、219頁）可佐。
  4.原告於96年8月間接獲臺北市政府都市發展局通知，附圖所
    示A部分為避難層出入口，不能上鎖（本院卷第47頁），SD2
    門是甲種防火門，其中系爭房屋為該棟建築物逃生避難動線
    之出入口，是該防火門應依建築技術規則建築設計施工篇第
    76條規定，免用鑰匙即可開啟，並應裝設經開啟後可自行關
    閉之裝置，方屬適法，此亦有臺北市建築管理處97年11月4
    日函可佐（本院卷第231頁）。又臺北市政府都市發展局分
    別於97年4月9日、10日通知原告及公告，略稱：系爭房屋旁
    之圍牆違章建築構造物，未經申請建築執造，擅自搭建，應
    予強制拆除，且所在位置為公共設施（本院卷第117至119頁
    ）。再者，依臺北市建築管理處98年6月24日函所載：附圖
    所示A部分之通道為避難層出入口通往道路之避難通路且為
    法定空地；SD2門為防火門，依建築技術規則建築設計施工
    篇第76條規定設置，為長時關閉式防火門，應免用鑰匙即可
    開啟，並應裝設經開啟後可自行關閉之裝置；SD2對面之開
    口為通向道路之避難逃生動線，應不得妨礙逃生避難；建築
    技術規則建築設計施工篇第90條規定，6層以上建築物（不
    包括集合住宅），應在避難層之適當位置，開設2處以上不
    同方向之出入口，其中至少1處應直接通向道路，其他各處
    可開向寬1.5公尺以上之避難通路，本件SD2門處為避難層出
    入口，B棟應無法以SD4為避難層出入口（本院卷第323頁）
    。是據上所陳，附圖所示A部分是避難層出入口，且為法定
    空地，但非防火間隔，亦非消防通道（臺北市政府消防局97
    年8月21日函參照，本院卷第283頁），而避難層出入口既是
    依法令規定，供逃生避難之用，不得上鎖，應保持暢通之通
    道，依據前揭公寓大廈管理條例第7條規定，不得約定為專
    有部分，且既需供系爭大樓其他住戶公共逃生避難之用，即
    非單純屬供原告個人單獨專用，顯見被告並未依債之本旨履
    行契約，揆諸前揭民法規定及系爭契約約定，被告所交付之
    買賣標的物之其中附圖所示A部分專用權，即存有權利瑕疵
    。
  5.按買受人於契約成立時，知有權利之瑕疵者，出賣人不負擔
    保之責，但契約另有訂定者，不在此限，民法第351條定有
    明文。查原告主張其是於96年8月間臺北市都市發展局通知
    SD2門不得上鎖時，始知悉有不得約定專用之情事，被告則
    抗辯系爭契約第10條已載明附圖所示A、B部分含法定空地及
    防火間隔，依據公寓大廈管理條例第7條規定，原告於簽立
    系爭契約時已知不得約定專有之規定，縱使原告不知法令之
    限制為何，此亦屬於原告之過失，與被告無涉等語。查附圖
    所示A部分是避難層出入口，並非防火間隔及消防通道，至
    於法定空地，依據公寓大廈管理條例第7條規定，並無限制
    不得約定專用，而系爭契約並未載明前述約定專用部分有避
    難層出入口之情形，又附圖所示A部分是避難層出入口，依
    據前揭建築法令規定，僅是不得上鎖，需保持暢通，除圍牆
    部分外，並非屬違章建築，且規範上開避難層出入口之建築
    技術規則，屬高度專業性及技術性之規範，涉及建築營建之
    相關專業知識，連熟稔建築法規之建築師及臺北市建築師公
    會，對於適用建築法令後，附圖所示A部分是否必須供為系
    爭大樓之避難層出入口，尚與主管機關即臺北市建築管理處
    看法見解不同，此有系爭大樓之設計建築師周文斌98年3月
    23日函及臺北市建築師公會98年4月7日函可憑（本院卷第27
    5至281頁），甚者，連被告都辯稱附圖所示A部分非避難層
    出入口，則被告長虹公司為出賣人，尚不知附圖所示A部分
    為避難層出入口而不得約定專用，如何期待原告於簽立系爭
    契約時即知悉上情。從而，原告主張其於簽立系爭契約時，
    不知系爭買賣標的物有前述權利瑕疵之事實，堪認是實。
  6.至被告辯稱其曾於97年6月25日發函予原告及系爭大樓管委
    會，欲將通道重新打通並裝置遇緊急危難時自動解鎖之大門
    ，如此不僅平時原告仍可依約占有使用系爭空地，同時亦絕
    無觸犯建築法規之疑慮，惟至今均未獲原告同意，則原告拒
    絕被告履行義務，其後所生之損害亦無再向被告為請求之理
    等語，並提出存證信函為佐（本院卷第242至244頁），然該
    存證信函僅稱將防火門改成平推門，則其他住戶即可隨意進
    入原告之系爭房屋之後院，另其所謂遇緊急危難時自動解鎖
    之大門究何所指，未予敘明，且仍難免要供公眾使用，並非
    純粹歸原告所單獨使用，是被告前開所辯，尚無可採。
  7.綜上所述，被告長虹公司應依前揭民法規定，應對原告負權
    利瑕疵擔保之責任，原告依民法第353條規定適用民法第226
    條關於債務不履行之規定，請求被告長虹公司損害賠償，自
    屬有據。因此，原告就同一給付，另主張被告長虹公司是否
    有不實廣告及違反法令之契約條文等行為，致原告陷於錯誤
    ，而與被告長虹公司簽訂系爭約定專用買賣契約之意思表示
    ，以起訴狀繕本之送達，撤銷系爭契約之應買之意思表示等
    情，而備位依不當得利法律關係請求返還被告長虹公司所受
    利益等情，即無庸再行審酌，併此敘明。
  (二)原告得請求賠償之金額為何？
  1.被告長虹公司應負權利瑕疵擔保責任，原告得請求被告賠償
    之金額為若干?
  經本院送請遠見不動產估價師事務所鑑定因附圖所示A部分
    不得約定專用，原告所買受之系爭房屋所減損之價額為何，
    經遠見不動產估價師事務所鑑定後，出具案號98GB0112估價
    報告書，其鑑定價格結論：本案勘估標的之後院無法約定專
    用，即後院之出入口不能上鎖，需隨時保持暢通，後院之花
    圃處不能設置圍牆，需留對外通道之情形下，該棟建物及約
    定專用面積於97年2月19日減損金額共計1,940,108元，有該
    該估價報告書可證。又附圖所示A、B部分是相連而構成系爭
    房屋之前院、後院及屋旁走道，一起供作本體建物之附屬部
    分，衡情該附屬部分之大小及多寡，自會相互影響渠等之價
    直並與本體建物之價值互相影響，故因附圖所示A部分不得
    約定專用，自會影響系爭房屋整體全部之價值，前開估價報
    告亦同此看法，而同時鑑定本體建物及附圖所示B部分所減
    損之價值，尚無違誤，且系爭契約於94年8月14日簽立，被
    告長虹公司於96年7月間交付系爭房屋，原告於97年2月19日
    提起本件訴訟之情，業據原告陳明在卷，且有被告所不爭執
    ，並有本院收文戳印文可考，堪信為真實，則96年7月至97
    年2月間相差僅約半年時間，不動產價值變動尚非劇烈，以
    97年2月19日為準，鑑定系爭房屋減損之價值，尚屬合理。
    因此，堪認原告因附圖所示A部分權利瑕疵所受之損害為1,9
    40,108元。
  2.原告得否依消費者保護法第51條規定請求懲罰性賠償，如可
    ，其請求之金額為若干？
  按依本法所提之訴訟，因企業經營者之故意所致之損害，消
    費者得請求損害額三倍以下之懲罰性賠償金；但因過失所致
    之損害，得請求損害額一倍以下之懲罰性賠償金，消費者保
    護法第51條定有明文。所謂「依本法所提之訴訟」，係何所
    指？多數學者認為：應就提起訴訟之屬性觀察，即所提起訴
    訟之法律關係，乃消費者保護法所定消費者與企業經營者間
    就商品或服務所生爭議之法律關係，而向法院提起之訴訟均
    屬之，凡此種消費訴訟，無論係由消費者團體提起抑或由消
    費者個人提起，均有上開第51條懲罰性賠償金之適用。此觀
    最高法院97年度台上字第214號判決要旨：「消費者保護法
    第51條之規定，旨在促使企業經營者重視商品及服務品質，
    維護消費者利益，懲罰惡性之企業經營者，並嚇阻其他企業
    經營者仿效。且該條係規定：『依本法所提之訴訟』，並非
    規定：『依前條所提之訴訟』，自難解為僅限於消費者保護
    團體依同法第50條所提起之訴，始得為之，以故，當事人提
    起之訴訟，倘係消費者與企業經營者間就商品，或服務所生
    爭議之法律關係，而依消費者保護法之規定起訴者，無論係
    由消費者團體或由消費者個人提起，均有第51條懲罰性賠償
    金之適用。」，亦同斯旨。次按，懲罰性賠償金為英美法特
    有之損害賠償制度，目的在於對具有邪惡動機、非道德的或
    極惡之行為人施以懲罰，阻嚇他人效尤或提高他人注意力之
    處罰性賠償，與我國損害賠償法目的在於填補損害者不同。
    而我國消費者保護法第51條雖係繼受自美國法，惟擴大懲罰
    性賠償金之適用範圍，而及於行為人出於過失之情形，此為
    英美法所無。從而為求符合英美懲罰性賠償制度之原始精神
    ，並與我國固有損害賠償法填補損害之本旨相協調，本院認
    為，我國消費者保護法第51條所謂「過失」，應為目的性限
    縮解釋而限於「重大過失」，亦即當行為人顯然欠缺注意，
    如稍加注意，即得避免損害時，法院始應課以懲罰性賠償金
    。
  查原告所提原證3之系爭大樓之廣告文宣（本院卷第46頁）
    ，其中所指私人庭院僅有「石材地坪花臺、精緻植栽」，亦
    即僅附圖所示B部分，此情亦有行政院公平交易委員會公處
    字第098010號處分書可參（本院卷第284、296頁），且依系
    爭契約第1條約定：本預售屋廣告文宣僅供參考之用，房屋
    平面圖以契約約定為準，而依系爭契約之附件8一層平面圖
    ，確實有繪製前述SD2門及其對向為一出口（本院卷第38頁
    ），以及附件5之地下室車位、壹樓空地、屋頂平台及露台
    使用分管同意書第5條約定：「甲方（即原告）同意上述標
    示一樓約定專用空地…不得違反建築相關法令使用。其他住
    戶絕不提出任何異議或主張，且倘若有違反建築相關法令而
    遭違章查報需拆除之情事，則由承購戶及管委會負責處理，
    概與乙方（即被告長虹公司）無涉。」（本院卷第30頁）。
    又因建築規則等相關法令之技術性與專業性，關於附圖所示
    A部分是否為避難層出入口因而不得約定專用且不得上鎖，
    系爭大樓設計之建築師、臺北市建築師公會與主管機關臺北
    市建築管理處尚有不同之見解看法，已詳如前述，因此，被
    告長虹公司於簽立系爭契約時，未將附圖所示A部分確實屬
    於避難層出入口乙情告知原告，尚難歸責於被告長虹公司，
    揆諸前揭說明，原告請求依消費者保護法第51條規定請求3
    倍懲罰性賠償金，並無理由。
  (三)被告宏林公司是否違反公平交易法第21條，而應對原告負賠
    償之責？
  1.按「事業不得在商品或其廣告上，或以其他使公眾得知之方
    法，對於商品之價格、數量、品質、內容、製造方法、製造
    日期、有效期限、使用方法、用途、原產地、製造者、製造
    地、加工者、加工地等，為虛偽不實或引人錯誤之表示或表
    徵。」、「事業對於載有前項虛偽不實或引人錯誤表示之商
    品，不得販賣、運送、輸出或輸入。前二項規定於事業之服
    務準用之。」、「廣告代理業在明知或可得知情形下，仍製
    作或設計有引人錯誤之廣告，與廣告主負連帶損害賠償責任
    。」、「廣告媒體業在明知或可得知其所傳播或刊載之廣告
    有引人錯誤之虞，仍予傳播或刊載，亦與廣告主負連帶損害
    賠償責任。」，公平交易法第21條定有明文。
  2.原告主張：被告宏林公司為系爭大樓之起造人，對於系爭大
    樓各層樓平面圖、規劃設計空間、逃生通道位置等，自無可
    能不知，從而，系爭買賣契約及銷售廣告中「平面圖」之資
    料，顯為被告宏林公司所提供。然參照系爭買賣契約附件8
    「各層樓平面圖」及原證3「銷售廣告圖說平面圖」顯示，
    如附圖所示A部分對外出口處，非但未有任何標示作為逃生
    出口，反而以畫「樹木」來掩飾其為逃生出口之事實，由此
    顯見，被告宏林公司在繪製前述平面圖時，已明知該平面圖
    及廣告圖說足以使買受人產生錯誤，竟仍惡意提供予被告長
    虹公司作為銷售使用，自應依前揭法規與被告長虹公司負連
    帶賠償責任等語。惟被告宏林公司否認其有提供系爭買賣契
    約附件8「各層樓平面圖」及原證3「銷售廣告圖說平面圖」
    ，並提出行政院公平交易委員會公處字第098010號處分書為
    憑（本院卷第284至298頁），而該處分書認定：被告長虹公
    司出資興建本案大樓，並本於銷售自己商品之意思，委託訴
    外人伊邦開發股份有限公司製作本案廣告及銷售商品，因此
    被告長虹公司及訴外人伊邦開發股份有限公司俱為本案之廣
    告主，被告宏林公司僅係承攬系爭建案之營建工程，非本案
    之廣告主等情（本院卷第291頁），此外，原告復未舉證證
    明系爭買賣契約附件8「各層樓平面圖」及原證3「銷售廣告
    圖說平面圖」是被告宏林公司所提供，故其前揭主張，尚難
    採信。
  (四)被告丙○○、戊○○就本件是否同時亦構成侵權行為？
  1.原告主張：被告丙○○、戊○○分別為長虹公司、宏林公司
    之負責人，而長虹公司及宏林公司互為關係企業，系爭買賣
    契約附件8「各層樓平面圖」及原證3「銷售廣告圖說平面圖
    」之資料，應係由被告戊○○提供予長虹公司。況原告購買
    系爭房地時，推銷員己○○○以長虹公司與宏林公司名義，
    對原告進行業務銷售行為，故縱系爭買賣契約附件8「各層
    樓平面圖」及「銷售廣告圖說平面圖」非被告戊○○提供，
    而該等平面圖非但未有任何標示作為逃生出口，反而以畫「
    樹木」來掩飾其為逃生出口之事實，則被告戊○○亦難謂不
    知或未同意己○○○用前述圖說來詐騙消費者訂約，猶有甚
    者，被告丙○○、戊○○二人為遂行共同詐欺取財之目的，
    將申請使用執照時圍牆上原已設有之開口，在交屋前率自指
    示工人予以封閉，使原告誤認確實享有約定專用權，並進而
    交付全部買賣價金，被告二人自難推卸其等共同侵權之賠償
    責任等情。為被告所否認。
  2.原告前以上揭事實，向臺灣臺北地方法院檢察署對被告丙○○、戊○○等人提出詐欺等告訴，經該檢察署檢察官偵查結
    果，以97年度偵字第14202號、98年度偵字第3799號為不起
    訴處分，理由略以：被告長虹公司與原告簽訂系爭契約時，
    已明確告知原告附圖所示A、B部分所取得者，僅為現實上之
    使用權，且不得違反建築相關法令，原告於購屋時亦應明瞭
    其意義，始簽訂該契約附件5之地下室車位、一樓空地、屋
    頂平臺及露臺使用分管同意書，而被告長虹公司於交屋後，
    也確實將附圖所示A、B部分交由原告單獨使用，自難謂被告
    等人於簽訂系爭契約時，有何隱瞞重要交易訊息，而對原告
    等施行詐術之詐欺行為。至於被告於銷售時並未清楚說明該
    通道安全門是否可以上鎖，然僅此並未影響當初就附圖所示
    A、B部分約定專用之事實，亦難僅以建設公司於銷售時未說
    明此一安全門可否上鎖乙節，逕認被告等人有刻意隱瞞而詐
    欺原告等語，有該份不起訴處分書在卷可稽（本院卷第299
    至308頁）。
  3.原告所提原證3之系爭大樓之廣告文宣（本院卷第46頁），
    其中所指私人庭院僅有「石材地坪花臺、精緻植栽」，亦即
    僅附圖所示B部分，此情亦有行政院公平交易委員會公處字
    第098010號處分書可參（本院卷第284、296頁），且依系爭
    契約第1條約定：本預售屋廣告文宣僅供參考之用，房屋平
    面圖以契約約定為準，而依系爭契約之附件8一層平面圖，
    確實有繪製前述SD2門及其對向為一出口（本院卷第38頁）
    ，以及附件5之地下室車位、壹樓空地、屋頂平台及露台使
    用分管同意書第5條約定：「甲方（即原告）同意上述標示
    一樓約定專用空地…不得違反建築相關法令使用。其他住戶
    絕不提出任何異議或主張，且倘若有違反建築相關法令而遭
    違章查報需拆除之情事，則由承購戶及管委會負責處理，概
    與乙方（即被告長虹公司）無涉。」（本院卷第30頁），因
    此，如附圖所示A部分之SD2門對向之圍牆雖為違章建築，但
    附件8平面圖已可得知，且該圍牆前仍可設置不阻礙通行之
    花圃，且系爭契約已告知有可能違反建築法令之情事，故尚
    難認被告戊○○、丙○○有刻意隱瞞之情事。又因建築規則
    等相關法令之技術性與專業性，關於附圖所示A部分是否為
    避難層出入口因而不得約定專用且不得上鎖，系爭大樓設計
    之建築師、臺北市建築師公會與主管機關臺北市建築管理處
    尚有不同之見解看法，已詳如前述，因此，被告戊○○、丙○○於簽立系爭契約時，未將附圖所示A部分確實屬於避難
    層出入口乙情告知原告，尚難歸責於該被告二人。
  4.此外，原告並未舉證以實其說，自難認被告戊○○、丙○○
    有原告所主張之共同詐欺行為，從而，原告主張被告宏林公
    司、長虹公司應依公司法第23條負連帶之責，亦無所據。
五、綜上，原告依民法第353條、第226條關於權利瑕疵擔保之規
    定，請求被告長虹公司給付原告1,940,108元，及自起訴狀
    繕本送達之翌日即97年3月11日起至清償日止按年息5%計算
    之利息，為有理由，應予准許；逾此部份之請求即屬無據，
    應予駁回。
六、因本案事證已臻明確，兩造其餘主張陳述及所提之證據，均
    毋庸再予審酌，附此敘明。
七、原告及被告長虹公司陳明願供擔保，聲請宣告假執行或免為
    假執行，經核原告勝訴部分，合於法律規定，爰分別酌定相
    當之擔保金額宣告之；原告其餘假執行之聲請，因訴之駁回
    而失所依據，不予准許。
八、據上論斷：原告之訴為一部有理由，一部無理由，並依民事
    訴訟法第79條、第390條第2項、第392條，判決如主文。
中    華    民    國    98    年    11    月    27    日
                  民事第一庭    法  官  賴秀蘭
以上正本係照原本作成
如對本判決上訴，須於判決送達後20日內向本院提出上訴狀
中    華    民    國    98    年    11    月    27    日
                                書記官  李佩芳

司法院資訊處製作；財團法人民間司法改革基金會備份。
